【裁判字號】    96,訴,7316
【裁判日期】    970117
【裁判案由】    侵權行為損害賠償
【裁判全文】
臺灣臺北地方法院民事判決              96年度訴字第7316號
原      告  甲○○
            乙○○
共      同
訴訟代理人  劉岱音律師
複  代理人  林正隆律師
被      告  中天電視股份有限公司
法定代理人  丙○○
訴訟代理人  江如蓉律師
            池泰毅律師
            劉素吟律師
上列當事人間侵權行為損害賠償事件，本院於中華民國97年1月3
日言詞辯論終結，判決如下：
    主  文
被告應於中天新聞台晚上七點、八點、九點檔三個廣告時段播出
如下述內容之道歉啟事：「中天電視新聞台於94年7月26日播報
有關電台主持人全笳卉、黃河為神棍賣藥、宣稱藥品經佛祖加持
、要聽眾一天吃30顆維他命、涉嫌斂財、詐欺之內容未善盡查證
義務，特此鄭重道歉。」各壹次，計壹天。
被告應給付原告甲○○、乙○○各新臺幣壹拾萬元，及自民國96
年9月27日起至清償日止，按年息百分之五計算之利息。
原告其餘之訴駁回。
訴訟費用由被告負擔新臺幣貳仟柒佰捌拾元，其餘由原告負擔。
    事實及理由
一、原告主張：原告甲○○以別名「全笳卉」，原告乙○○以別
    名「黃河」自民國76年起向台灣廣播電台、中華廣播電台等
    合法電台承租時段主持「世間人」電台節目，談論有關命理
    、武術，並經衛生署核准得為藥品廣告。另原告甲○○因篤
    信佛教為修習佛學而設立「乾龍精舍」，並多次因參與公益
    而獲贈感謝獎狀。被告中天電視股份有限公司係中天新聞台
    之經營者，詎中天新聞台於94年7月26日以標題「神棍電台
    亂打嘴鼓、賣藥台語電台高價賣藥品、主持人涉詐欺」播報
    有關主持人全笳卉、黃河涉嫌斂財，及原告廣告代言之藥品
    「肝必勇」只是一般維他命，這樣的藥品已經遭衛生局罰款
    好幾次，及以標題「狂牛症牛魂作崇、神棍賣藥胡謅騙上億
    」，報導原告在電台節目以台灣密宗為名義在空中高價賣一
    般的藥品，宣稱藥品是佛祖加持，吃了防妖魔鬼怪，要聽眾
    一餐吃10顆、三餐都要吃等新聞，主播並稱「後來經過化驗
    發現賣的是一般維他命之類的，一天吃30顆維他命你能想像
    嗎？」等內容（下稱系爭報導）。惟原告於「世間人」電台
    節目中所廣告代言之藥品，均係經行政院衛生署核准發給藥
    品許，且廣告內容事先均經衛生署核定許可，電台只能廣告
    藥品，不能販賣藥品，更無賣藥之事實，故中天新聞台播報
    「全笳卉、黃河（即原告）二人為神棍於電台賣藥，宣稱藥
    品經佛祖加持、要聽眾一天吃30顆維他命、涉嫌斂財、詐欺
    」，均屬不實報導，被告未經合理查證，即率為報導，已不
    法侵害原告之名譽，爰依民法第28條、第184條第1項、第
    188條第1項及第195條第1項等侵權行為之法律關係，請求被
    告賠償原告非財產上之損害及為回復原告名譽之適當處分等
    語。並聲明：(一)被告應於中國時報、聯合報、蘋果日報之全
    國版頭版報頭下方，以5 號字體及寬5公分、長10公分之篇
    幅刊登3日如下述內容之道歉啟事：「中天電視新聞台於94
    年7月26日播報有關電台主持人全笳卉、黃河為神棍賣藥、
    宣稱藥品經佛祖加持、要聽眾一天吃30顆維他命、涉嫌斂財
    、詐欺之內容未善盡查證義務，特此鄭重道歉。」並在三立
    新聞台、台灣電視公司、中華電視公司、中國電視公司、民
    視新聞台、TVBS新聞台、中天新聞台及東森新聞台晚上7點
    、8點、9點檔3個廣告時段各播出1次，連續3天，如上述內
    容之道歉啟事；(二)被告應給付原告甲○○、乙○○各50萬元
    ，及自起訴狀繕本送達翌日起至清償日止，按年息百分之五
    計算之利息。
二、被告則以：訴外人香港商蘋果日報出版發展有限公司台灣分
    公司（下稱蘋果日報）於94年7月26日即針對原告於「世間
    人」電台節目上所為之藥品廣告，刊登標題為「神棍電台賣
    藥誑稱療效」、「要信眾把要當飯吃，日吞30粒維他命」之
    報導。被告係就上開報導於94年7月26日進行後續延伸之追
    蹤報導，並於報導前，先行派遣記者赴原告甲○○所設之乾
    龍精舍實地查訪，惟因大門深鎖而未能與原告碰面，被告記
    者並進而訪問附近之鄰居。此外被告記者亦側錄原告乙○○
    之世間人節目內容，其提及具有特殊功效之文殊筆，被告記
    者遂向該節目指定之藥局佯稱購買，惟藥房老闆稱欲購買文
    殊筆應先購買兩瓶單價高達2,800元之藥品。嗣被告即依據
    相關查證內容，以達到「提醒消費大眾注意消費權益」之公
    共目的為考量，而以「台語電台高價賣藥品、主持人涉詐欺
    」為標題製播系爭報導，被告實係以善意發表言論之方式製
    作系爭報導，是被告進行系爭報導前，既業經合理查證，被
    告已善盡注意義務，自不構成民法第184條第1項前段侵權行
    為之故意或過失，被告並有相當理由確信其對原告所為之報
    導為真實，亦得阻卻違法，況原告既未舉證證明被告公司之
    董事或其他有代表權之人執行職務加損害於原告，原告自不
    得依民法第28條前段主張被告應負侵權行為責任等語，資為
    抗辯。並聲明：(一)原告之訴駁回；(二)如受不利判決，願供擔
    保請准宣告免為假執行。
三、兩造不爭執之事項：
  (一)原告甲○○以別名「全笳卉」，原告乙○○以別名「黃河」
    自民國76年起向台灣廣播電台、中國廣播電台承租時段主持
    「世間人」節目，原告甲○○並設有乾龍精舍。
  (二)蘋果日報於94年7月26日針對原告於「世間人」電台節目上
    所為之藥品廣告，刊登標題為「神棍電台賣藥誑稱療效」、
    「要信眾把要當飯吃，日吞30粒維他命」之報導。
  (三)本院以94年度訴字第5104號及臺灣高等法院以95年度上字第
    906號均判決蘋果日報應就上開報導對原告負侵權行為損害
    賠償責任。
  (四)中天新聞台於94年7月26日對蘋果日報之報導進行後續延伸
    之追蹤報導，以「神棍電台亂打嘴鼓賣藥、台語電台高價賣
    藥品、主持人涉詐欺」之標題為系爭報導。
四、得心證之理由：
    按民法上不法侵害他人之名譽，不論行為人之行為係出於故
    意或過失，均應負損害賠償責任，此觀民法第184條第1項前
    段及第195條第1項之規定自明。所謂過失，乃應注意能注意
    而不注意即欠缺注意義務之謂。而構成侵權行為之過失，係
    指抽象輕過失即欠缺善良管理人之注意義務而言，且行為人
    已否盡善良管理人之注意義務，應依事件之特性，分別加以
    考量，因行為人之職業、危害之嚴重性、被害法益之輕重、
    防範避免危害之代價，而有所不同。本件因關涉新聞自由之
    保障及個人名譽之保護，而按新聞自由攸關公共利益，國家
    應給予最大限度之保障，俾新聞媒體工作者提供資訊、監督
    各種政治及社會活動之功能得以發揮；倘嚴格要求其報導之
    內容必須絕對正確，則將限縮其報導空間，造成箝制新聞自
    由之效果，影響民主多元社會之正常發展。故新聞媒體工作
    者所負善良管理人之注意義務，應從輕酌定之。倘其在報導
    前業經合理查證，而依查證所得資料，有相當理由確信其為
    真實者，應認其已盡善良管理人之注意義務而無過失，縱事
    後證明其報導與事實不符，亦不能令負侵權行為之損害賠償
    責任。惟為兼顧個人名譽法益之保護，倘其未加合理查證率
    予報導，或有明顯理由，足以懷疑消息之真實性或報導之正
    確性，而仍予報導，致其報導與事實不符，則難謂其無過失
    ，如因而不法侵害他人之名譽，即應負侵權行為之損害賠償
    責任。本件原告主張被告未盡查證之注意義務，為不實之系
    爭報導，應負侵權行為責任，為被告所否認，並以前開情詞
    置辯，是本件之爭點厥為：(一)被告於為系爭報導前，是否已
    盡合理查證之義務？(二)被告是否因系爭報導對原告構成侵權
    行為而應負損害賠償責任？(三)被告如應負擔損害賠償責任，
    則其範圍為何？茲析述如下：
  (一)被告於為系爭報導前，是否已盡合理查證之義務？
    本件系爭報導係由被告新聞主播開場陳稱：原告以台灣密宗
    為名義高價在空中賣一般的藥品，並吸引6千多信徒，而被
    指控涉及詐欺等語，並表示帶領觀眾來看看原告究係如何胡
    謅亂謅詐騙上億元。被告新聞主播並指述3項主題：「他們
    說狂牛症是牛魂作祟，這個藥品是有佛祖的加持吃了能夠防
    妖魔鬼怪你相信嗎」、「信眾call in他還說吃藥之後阿婆
    會變成少女，因為可能已經停經的還會再來」、及「那麼還
    有就是說這一餐要吃10顆，三餐都要吃，但是後來經過化驗
    之後發現他們所賣都是一般可能是維他命之類的，一天吃30
    顆維他命你能想像嗎」等情，有系爭報導之光碟譯文附卷可
    稽（見本院卷第168頁），而新聞主播所為之指述，均係轉
    述自蘋果日報上開之報導，亦有該報導網路列印資料在卷足
    憑（見本院卷第96頁至98頁）。然該等事實並非不能查證，
    是被告如欲引為報導，即應針對上開事實而為查證，或自被
    告所查證之資料，有相當理由確信上開事實為真，始可謂被
    告已盡合理查證之義務。被告辯稱其所為系爭報導，係蘋果
    日報所為上開報導後續延伸之追蹤報導，其信賴蘋果日報已
    善盡查證義務，被告並於報導前，先行派遣記者分赴乾龍精
    舍及指定藥局實地查訪，並查詢與原告相關公司之營業資料
    、原告節目藥品廣告之罰緩情狀、原告節目廣告藥品之許可
    維持情形，已盡合理查證之義務云云，惟查：
  1.被告所辯稱派遣記者赴乾龍精舍實地查訪部分，其查訪過程
    係由現場記者指稱：遭到踢爆的乾龍精舍就位在蘆洲長安街
    ，1、2樓裝潢的很簡陋（畫面播出蘆洲長安街、乾龍精舍之
    現場畫面），對面大空地每個禮拜都擠滿了廣大的信眾來參
    拜，上面寫著乾龍慈悲普眾生（畫面播出乾龍精舍對面之鐵
    棚廣場以及「乾龍法喜感恩餐會」布幕畫面），慈不慈悲是
    另外一回事，只見室內設了好幾台念經吸納信徒的收音機（
    畫面播出乾龍精舍大門深鎖，攝影鏡頭照到數台播音中之收
    音機），鄰居一提到他都沒有好印象（鏡頭播出於乾龍精舍
    樓梯間，鄰居某男搖手拒絕採訪，表示：「我是住在這」，
    於乾龍精舍附近之路邊，鄰居某女表示：「李ＸＸ，她都跟
    他拿藥來分裝，分裝說什麼藥一罐200，她賣2,000，有時候
    4,000塊」)。遭指控賣藥斂財的乾龍精舍就是在自創的企業
    社搬出一箱一箱的藥品（畫面播出企業社現場畫面），在一
    巷之隔短短距離就賣給精舍裡頭大量的廣大信徒，以高價賣
    出去（畫面播出企業社至乾龍精舍間之巷道畫面），自創的
    企業公司就是用來屯放藥品的地方（畫面播出企業社現場畫
    面），涉嫌斂財就是她40多歲的全姓主持人（畫面播出蘋果
    日報94年7月26日新聞報導內容與新聞照片），信徒很多都
    是聽賣藥電台來的等語（見本院卷第168頁反面及第168-1
    頁）。自上開現場記者所為之陳述或拍攝之畫面以觀，均僅
    侷限於原告之乾龍精舍有為宗教之活動及高價賣藥之行為，
    縱被告之報導屬實，亦與上開新聞主播所指述之事實無涉。
  3.被告復辯稱其有側錄原告乙○○之電台節目，並依節目內容
    赴指定藥局查訪云云。惟系爭報導所播放側錄之內容係原告
    乙○○說：「天良智慧的文殊筆，不清楚的可以打電話來問
    ，所以說手腳要快，天良智慧文殊筆」等語，嗣由現場記者
    陳述：一隻文殊筆宣稱能幫小朋友變聰明有多神奇，我們到
    他指定的藥局試試看（畫面播出指定藥局「元德藥房」之現
    場）。現場記者於元德藥房內與藥局人員之對話內容則為，
    藥局人員：「1瓶2千8」，記者：「1瓶2千8，那2瓶就」，
    藥局人員：「就5千6」，記者：「他說有送那個什麼筆」藥
    局人員：「就是那個他有先登記，筆的話下個月才出來」等
    語（見本院卷第168-1頁反面）。被告所為之上開側錄及附
    藥局查訪，僅足顯示原告乙○○有於電台廣告文殊筆之行為
    ，縱原告乙○○確有以此與藥房搭配高價促銷藥品之事實，
    仍與上開新聞主播所指述之事實無涉。
  4.被告雖又辯稱其有查詢佛記公司、獻騏公司之營業資料，更
    搜尋原告節目藥品廣告之罰緩情狀、原告節目廣告藥品之許
    可維持情形（見本院卷第182頁至209頁），始據此製播系爭
    報導云云。惟查，被告查詢之上開資料僅足察知原告之世間
    人節目與以銷售藥品、製作發行廣播節目為業之佛記公司及
    獻騏公司有所關聯，及原告節目中之廣告內容有誇大、與核
    准內容不符而遭主管機關懲處之事實，然其誇大及不符之內
    容為何並不明瞭。況據被告所提上開查詢資料所載之列印日
    期為「2007/11/19」及「2007/10/5」係在本件訴訟繫屬之
    後，顯係臨訟蒐集，不足以證明被告於報導前確有查證。
  5.被告再辯稱其因信賴蘋果日報已善盡查證義務，始為內容之
    轉述且已另為查證，被告有相當理由確信系爭報導之內容為
    真實。惟查，蘋果日報自香港進入臺灣媒體界後，屢因其報
    導引發訟爭，此為眾所周知之事實，被告亦屬媒體業者，對
    此當知之甚詳，況蘋果日報與原告間就類同之不實報導，亦
    經判決蘋果日報應對原告負損害賠償責任確定，有本院94年
    度訴字第5104號、臺灣高等法院95年度上字第906號民事判
    決書及最高法院96台民主三字第1363號通知書（以上分見本
    院卷第145至150頁、第158至165頁及第254頁）在卷可查，
    是尚難以蘋果日報已有報導，即認被告已盡查證義務，被告
    上開所辯云云，並不足採。
  6.綜上，被告直接引用同業之報導作為自己新聞報導之內容，
    復未針對自己所引述之事實而為查證，難認已盡合理查證之
    義務。
  (二)被告是否因系爭報導對原告構成侵權行為而應負損害賠償責
    任？
  1.次按因故意或過失，不法侵害他人之權利者，負損害賠償責
    任；又受僱人因執行職務，不法侵害他人之權利者，由僱用
    人與行為人連帶負損害賠償責任，民法第184條第1項及第18
    8條第1項分別定有明文。原告主張被告之系爭報導指述原告
    於廣播節目中稱販售藥品經佛法加持，可防妖魔纏身，要信
    眾日吞30粒維他命，把藥當飯吃，確與事實不符，而系爭報
    導標題為「神棍電台亂打嘴鼓、賣藥台語電台高價賣藥品、
    主持人涉詐欺」，綜觀其內容，顯係指稱原告為利用宗教詐
    財之神棍，致原告在社會上之評價眨損，而侵害原告之名譽
    ，均核屬有據，又被告所僱用之新聞主播及記者未為相當查
    證，率為系爭報導，亦有過失，已如前述，揆諸上揭法條規
    定，被告自應連帶負損害賠償責任。
  2.原告另主張被告應依民法第28條負賠償責任，惟按民法第28
    條所加於法人之連帶賠償責任，以該法人之董事或其他有代
    表權之人，如清算人、公司之重整人等，因執行職務所加於
    他人之損害者為限，若加損害者非法人之董事或其他有代表
    權之人，即與該條規定之責任要件不符，該他人殊無據以請
    求連帶賠償之餘地（最高法院87年台上字第1915號判決參照
    ）。然查，系爭報導係由被告電視台新聞主播所為，原告並
    未具體指稱有何被告公司董事或其他有代表權之人，於履行
    何職務時加損害於原告，揆諸上揭法條規定及說明，本件自
    無民法第28條之適用，原告此部分之主張，自不可採。
  (三)被告如應負擔損害賠償責任，則其範圍為何？
    末按不法侵害他人之名譽者，被害人雖非財產上之損害，亦
    得請求賠償相當之金額；其名譽被侵害者，並得請求回復名
    譽之適當處分。民法第195條第1項定有明文。茲就原告請求
    損害賠償範圍審酌如下：
  1.被告以電視新聞報導之方式，指原告二人為神棍賣藥，足使
    被告新聞台之廣大觀眾，及因受被告新聞台之觀眾之再為傳
    述者，對原告為負面之評價，若不令被告以於相同方式播放
    道歉啟事，不足以回復原告之名譽。被告雖辯稱原告請求播
    放道歉啟事，為超出原告本身所受損害之報復手段，逾越回
    復名譽之必要等語。惟按回復名譽之方法，性質上亦屬損害
    賠償之回復原狀，其回復之方法及範圍自應斟酌妨害名譽之
    方法、名譽受損害之程度，為適當之處分。是被告之抗辯，
    尚非可取。
  2.名譽為個人在社會上享有一般人對其品德、聲望或信譽等所
    加之評價，屬於個人在社會上所受之價值判斷，其被侵害之
    損失，非如財產損失之有價額可得計算，究竟如何始為回復
    名譽之適當處分，應由法院斟酌情形認定之。法院為判決時
    ，宜斟酌兩造之身分、地位、經濟能力、行為人加害之程度
    、被害人所受之損害等項以定之。查原告甲○○係高中畢業
    ，擔任廣播節目主持人，年收入約50餘萬元，並有坐落台北
    縣蘆洲市建物及基地二處、三重市土地六筆；原告乙○○亦
    為高中畢業，同樣擔任廣播節目主持人，並無資產等情，有
    記者證、94年度綜合所得稅結算電子申報書、建物所有權狀
    、土地所有權狀、戶籍謄本（見本院卷第218至235頁）在卷
    可稽，而被告則為知名媒體業者。本院斟酌兩造身分、職業
    、經濟狀況，及系爭報導不實之內容，被告疏未盡查證之注
    意義務程度，且被告僅為國內多家新聞台之一，系爭報導時
    間非長，觀眾有限，且原告於廣播電台節目中廣告藥品中部
    分確曾有違規廣告遭處罰之情，本院因認關於回復名譽之方
    法，以於中天新聞台晚上7點、8點、9點檔3個廣告時段播出
    如下述內容之道歉啟事：「中天電視新聞台於94年7月26 日
    播報有關電台主持人全笳卉、黃河為神棍賣藥、宣稱藥品經
    佛祖加持、要聽眾一天吃30顆維他命、涉嫌斂財、詐欺之內
    容未善盡查證義務，特此鄭重道歉。」各1次，計1天，已足
    以回復原告名譽。原告請求逾此部分者，要屬過當，不應准
    許。另斟酌上開各情，原告甲○○、乙○○各請求被告賠償
    10萬元非財產上之損害賠償為適當，逾此部分之請求，尚非
    有據，應予駁回。
五、綜上所述，原告主張被告所為系爭報導，與事實不符，復未
    盡查證之義務而有過失，致侵害原告之名譽權為可採，被告
    所為抗辯，尚不足取。原告依侵權行為之法律關係，請求被
    告播出如主文第1項所示之道歉啟事計1日共3次，並分別賠
    償甲○○、乙○○各10萬元，及自起訴狀繕本送達翌日即96
    年9月27日起至清償日止，按年息5％計算之利息之範圍內，
    為有理由，應予准許。逾此部分之請求，即無理由，應予駁
    回。又本件原告未聲請供擔保宣告假執行，亦無應依職權宣
    告假執行之情，是被告聲請願供擔保宣告免假執行，核無必
    要，附此敘明。
六、本件因事證已臻明確，兩造其餘攻擊、防禦方法及所為之立
    證，經逐一審酌後，本院認與判決之結果不生影響，不再一
    一論述，併予敘明。
七、訴訟費用負擔之依據：依民事訴訟法第79條。
中    華    民    國    97    年    1    月    17     日
                  民事第四庭  審判長法  官  劉坤典
                                    法  官  王幸華
                                    法  官  賴武志
以上正本係照原本作成
如對本判決上訴，須於判決送達後20日內向本院提出上訴狀
中    華    民    國    97    年     1    月    17    日
                                    書記官  施若娟


司法院資訊處製作；財團法人民間司法改革基金會備份。
